臺灣高雄地方法院刑事判決　　　　　　　　　　　　八十九年度易字第四一九九號
　　公　訴　人　臺灣高雄地方法院檢察署檢察官
　　被　　　告　子○○
　　被　　　告　卯○○
右列被告等因詐欺案件，經檢察官提起公訴（八十八年度偵字第一一七七一號），本
院判決如左：
    主  文
子○○共同以犯詐欺罪為常業，累犯，處有期徒刑年。
卯○○無罪。
    事  實
一、子○○曾於民國八十一年間因毒品案件，經本院判處有期徒刑三年四月確定，於
    八十四年十一月二十二日縮刑假釋期滿執行完畢；猶不知悔改，先於八十六年十
    一月間，向不知情之洪金標承租座落高雄市○○區○○街一三０號一樓房地，開
    設資本額僅新台幣（以下同）五萬元、營業項目為免洗餐具買賣之「盟興企業行
    」，復明知該企業行每月營業額僅一、二十萬元，成員僅有其本人與會計小姐一
    名，並無大量使用支票之需要，其亦無能力在短期內支付鉅額之票款，仍於八十
    六年十二月至八十七年一月間，以其本人或「盟興企業行」名義，向如附表一所
    示之七家金融行庫申請甲種存款帳戶（即支票帳戶），待領得大量空白支票後，
    即與年籍姓名不詳之成年男子、四十多歲之中年婦女等人，共組販賣空頭支票（
    即俗稱芭樂票）之集團，由子○○提供前開空白支票及支票用章，年籍姓名不詳
    之成年男子及中年婦女負責與購買芭樂票之人接洽，而共同基於意圖為自己不法
    所有之常業詐欺犯意聯絡，自八十七年一月間起，在臺灣時報、台灣新聞報等新
    聞媒體，刊登類似「支票借您」之廣告，將前開空白支票以三千元（購買日期距
    發票日約一個月）、五千元（購買日期距發票日約二個月）不等之價格，販售與
    曾進財等不特定人，並交付已依購買者之意願，填載支票金額、發票日、蓋用子
    ○○印章之支票，或將已蓋妥子○○印章之空白支票，交付予購買者，並授權購
    買者自行填載發票日期及金額，並有如附表二已查知之前開七帳戶支票使用情形
    。後子○○雖於八十七年五月二十七日因施用毒品案件，進入台灣高雄看守所接
    受觀察勒戒，惟其他集團成員仍繼續販賣空白支票，而前開七支票帳戶於八十七
    年六月十九日遭列為拒絕往來戶，迄八十七年八月三日止，計有七百零三張支票
    遭退票，退票金額高達一億二千六百六十二萬九千五百三十三元，而如附表二所
    示之最後持票人及其他年籍姓名不詳之持票人，至此始知受騙。
二、案經法務部調查局高雄縣調查站移送台灣高雄地方法院檢察署檢察官偵查起訴。
    理  由
壹、被告子○○部分：
  一、訊據被告子○○固坦承有於如附表一所示時間，向華南商業銀行苓雅分行等七
      家金融行庫申請支票帳戶，並於八十六年十一月間以「盟興企業行」名義申請
      營利事業登記證，經營免洗餐具買賣業務，且每月營業額僅一、二十萬元，利
      潤約二、三成，並僅僱用一名會計小姐幫忙等情，惟矢口否認有任何詐欺犯行
      ，辯稱：「伊經營的免洗餐具買賣業務，於八十七年三月間經營不善有虧損，
      伊乃離開企業行上台北籌錢，但十多天後回來，就發現支票和支票章都掉了。
      被退票的支票不是伊的筆跡，也不是伊開出去的」云云。惟查：
    (一)、被告子○○所開設之「盟興企業行」登記資本額僅五萬元，此有高雄市政府
        營利事業登記證在卷可憑，且依被告子○○於九十年一月十二日本院調查中
        時所供：「每月營業額僅一、二十萬元，利潤約二、三成，只僱請一名會計
        小姐幫忙」等語，顯見被告子○○所經營之免洗餐具買賣務規模不大，然其
        卻向如附表一所示之七家金融行庫，申請支票存款帳戶，並據以領取空白支
        票使用，此有該七家行庫函文及所附開戶申請書、領用空白支票資料多紙在
        卷可憑，則以被告子○○營業規模，對照其領用空白支票之數量（七百多張
        ），顯可認其所申請之支票存款帳戶及所領用之空白支票，已遠遠超過其營
        業所需。
    (二)、如附表二編號十七之支票，係證人壬○○為延綏對訴外人黃國偵欠款之清償
        期，乃於八十七年五月間，依臺灣時報或台灣新聞報上類似「支票借您」之
        廣告，撥打電話與一名年籍姓名不詳之男子聯繫後，在說明所需之票面金額
        、票期（即發票日），而以五千元之價格購得（購買日期距發票日約二個月
        ，如係三千元，則距發票日約一個月），並由一名年籍姓名不詳之中年婦女
        ，在高雄市左營區某處，將該支票交付其使用，此業經證人壬○○於八十八
        年三月十五日調查員詢問時、九十一年三月二十一日本院調查時證述明確，
        顯見前開支票確為販售之物，與一般商業使用之習慣不符。
    (三)、如附表二除編號十七所示之支票外，其持用情形，業經證人蔡明在、丑○○
        、蔡富裕、癸○○、蔡善合、林竹雄、乙○○、辰○○、己○○、許峻銘、
        馬道明、黃立明、賴春美、周良明、辛○○、丁○○於調查員詢問時，或本
        院調查中證述在卷，復有相關支票正（影）本、退票理由單、相關行庫查復
        支票提示人資料函文等在卷可稽。
    (四)、被告子○○前開七支票帳戶所開出之支票，至八十七年八月三日止，計有七
        百零三張支票遭退票，退票金額並高達一億二千六百六十二萬九千五百三十
        三元，此有票退資料紀錄查詢單、退票理由單、退票登記簿、領用支票及退
        票明細查詢表等多紙在卷可憑，則在距開戶短短八個月內，被告子○○之前
        開七支票帳戶，退票金額即達上億元，足認該等退票金額遠大於被告子○○
        所能支付之範圍。
    (五)、支票在商業用途上，屬於支付工具，等同於現金，且支票遺失或遭竊，亦有
        一定之掛失程序，此為經營商業者之被告子○○所應知，亦無法諉為不知，
        則支票及支票用章之保管自應慎重，然依被告子○○前開所辯，其在發現大
        量空白支票及支票用章遭竊或遺失後，既未報警處理，亦未向相關行庫辦理
        掛失手續，顯大違事理之常。
    (六)、依被告子○○於短短八個月內，其所有遭退票之支票高達七百零三張，金額
        高達一億二千六百六十二萬九千五百三十三元等情觀，顯見其係以販售空白
        支票為業，並有藉此營利維生之意圖，縱其另有從事免洗餐具之買賣，亦無
        解其以販售空白支票為業之意圖。
    (七)、證人蔡明在等持用之支票雖均非直接由被告子○○處所得，其等亦與被告子
        ○○不認識，惟犯罪集團本各有分工，自非以被告子○○諸事均參與為必要
        ；又被告子○○雖於八十七年五月二十七日因施用毒品案件，進入台灣高雄
        看守所接受觀察勒戒，惟本件空白支票既屬被告子○○所有，又有如前所述
        之分工可能。是均難依此為被告子○○有利之認定。
    是綜上所述，被告子○○申請、領用遠超過其營業所需之空白支票，自非僅供其
    營業之用，且其所有支票確有販售情事，自足認被告子○○申領本件空白支票，
    係為供販售圖利之用，其前開辯解為事後圖卸刑責之詞，不足採信。本件事證已
    明，被告子○○犯行洵堪認定。
  二、核被告子○○所為，係犯刑法第三百四十條之以犯詐欺罪為常業罪，公訴人認
      被告子○○係犯同法第三百三十九條第一項詐欺取財罪，尚有未洽，惟起訴之
      基本社會事實同一，本院自得變更起訴法條加以審理。被告子○○與年籍姓名
      不詳之成年男子、中年婦女多人間，有犯意聯絡及行為分擔，為共同正犯。被
      告子○○曾於八十一年間因毒品案件，經本院判處有期徒刑三年四月確定，於
      八十四年十一月二十二日縮刑假釋期滿執行完畢，此有台灣高等法院被告全國
      前案紀錄表、台灣高雄地方法院檢察署刑案資料查註紀錄表在卷足憑，其於五
      年內再犯本件有期徒刑以上之本罪，為累犯，應依法加重其刑。爰審酌被告子
      ○○申領大量空白支票販售牟利，嚴重破壞交易安全及經濟秩序，造成被害人
      等蒙受鉅額損失，且退票金額鉅大，犯後復否認犯行，態度非佳，及其犯罪之
      手段、動機等一切情狀，量處如主文所示之刑。
貳、被告卯○○部分：
  一、公訴意旨略以：被告卯○○向被告子○○購買如附表二編號十四之支票，持向
      被害人癸○○行使，藉以詐取金錢，因認被告卯○○涉有詐欺取財罪嫌。
  二、按犯罪事實應依證據認定之，無證據不得推定其犯罪事實，刑事訴訟法第一百
      五十四條定有明文。又認定不利於被告之事實，須依積極證據，苟積極證據不
      足為不利於被告事實之認定時，即應為有利於被告之認定，更不必有何有利之
      證據（最高法院三十年上字第八一六號判例參照）。本件公訴人認被告卯○○
      涉有詐欺取財罪嫌，係以被害人癸○○之供述，及如附表二編號十四之支票遭
      退票為其論據。惟訊據被告卯○○堅決否認有詐欺取財犯行，辯稱：「伊和癸○○雖然認識，但並沒有金錢往來，伊也不曾交付支票給癸○○過」等語。經
      查，本件如附表二編號十四之支票，被告卯○○並未在其上背書，其上亦無被
      告卯○○之筆跡，此為被害人癸○○所自陳，並有該支票影本在卷可憑，則除
      被害人癸○○之供述外，顯難由該張支票證明被告卯○○曾持有該支票；又依
      被害人癸○○所稱其持有由被告卯○○交付，並有被告卯○○筆跡之票號00
      00000號、0000000號、0000000號、0000000號、
      0000000號、0000000號支票六張（發票人均非被告子○○），
      經本院將之與被告卯○○當庭書寫之筆跡及平日之記事本，送內政部警政署刑
      事警察局、法務部調查局鑑定，惟分別因「可資比對之類同字跡太少」、「筆
      跡有多種書寫方式，特微不一」等原因，而未能作出鑑定結論，此有各該局九
      十年三月三十一日、九十年五月四日函在卷可憑，此顯亦難認被害人癸○○前
      開供述有事證可佐；再者，被害人癸○○就被告卯○○借款之金額、次數，於
      八十七年九月十日調查員詢問時供稱：「卯○○陸續積欠伊七、八十萬元」等
      語，於八十九年十二月一日本院審理時則一再改稱：「卯○○向伊借幾十萬元
      」、「卯○○最少向伊借十多萬元以上」、「卯○○有時向伊散散拿，三萬元
      、五萬元、五千元，他拿給伊三、五張支票，金額多少忘了」、「卯○○向伊
      借二、三次錢，一次借五萬元、三萬元、二萬元、一萬元都有，忘記了」等語
      ，不僅前後供述不符，甚至於同一期日之供述，亦反覆不定。是綜上所述，被
      害人癸○○之供述既有前開重大瑕疵可指，且本件如附表二編號十四之支票，
      除被害人癸○○之供述外，又乏其他證據可佐為被告卯○○所交付，自難認被
      告卯○○有公訴人所指詐欺取財犯嫌。此外，復查無其他積極證據足證被告卯
      ○○有何詐欺取財犯行，不能證明被告卯○○犯罪，依法應為無罪之諭知。
、同案被告戊○○待緝獲後另結，併此敘明。
據上論斷，應依刑事訴訟法第二百九十九條第一項前段、第三百條、第三百零一條第
一項，刑法第二十八條、第三百四十條、第四十七條，判決如主文。
中      華      民      國    九十一    年      四      月    二十二    日
                                臺灣高雄地方法院刑事第一庭
                                      法  官  曾  逸  誠
右正本證明與原本無異。
如不服本判決，應於判決送達後十日內，向本院提出上訴狀。
                                      書記官  張  金  蘭
中    華    民    國      九十一      年      四      月      二十四   日
附表一：被告子○○金融行庫開戶情形
┌──┬────┬───┬──────┬───────────┐
│編號│開戶行庫│開 戶 │拒絕往來日期│  備          註      │
│    │        │時 間 │            │                      │
├──┼────┼───┼──────┼───────────┤
│ 一 │華南商業│八十六│八十七年六月│  本人名義            │
│    │銀行苓雅│年十二│十九日      │                      │
│    │分行    │月十八│            │                      │
│    │        │日    │            │                      │
├──┼────┼───┼──────┼───────────┤
│ 二 │台灣銀行│八十七│同右        │  盟興企業行名義      │
│    │苓雅分行│年一月│            │                      │
│    │        │十二日│            │                      │
├──┼────┼───┼──────┼───────────┤
│ 三 │合作金庫│八十六│同右        │  本人名義            │
│    │苓雅支庫│年十二│            │                      │
│    │        │月十八│            │                      │
│    │        │日    │            │                      │
├──┼────┼───┼──────┼───────────┤
│ 四 │高雄區中│八十七│同右        │  本人名義            │
│    │小企業銀│年一月│   │                      │
│    │行南高雄│六日  │            │                      │
│    │分行    │      │            │                      │
├──┼────┼───┼──────┼───────────┤
│ 五 │上海商業│八十六│同右        │  本人名義            │
│    │銀行苓雅│年十二│            │                      │
│    │分行    │月二十│            │                      │
│    │        │九日  │            │                      │
├──┼────┼───┼──────┼───────────┤
│ 六 │華僑銀行│八十六│同右        │  本人名義            │
│    │苓雅分行│年十二│            │                      │
│    │        │月二十│            │                      │
│    │        │九日  │            │                      │
├──┼────┼───┼──────┼───────────┤
│ 七 │第一商業│八十六│同右        │  本人名義            │
│    │銀行東高│年十二│            │                      │
│   │雄分行  │月二十│            │                      │
│    │        │九日  │            │                      │
├──┴────┴───┴──────┴───────────┤
│總計：退票張數：七百零三張。                                │
│      退票金額：一億二千六百六十二萬九千五百三十三元        │
│                                                            │
└──────────────────────────────┘
附表二：被告子○○部分支票持用情形
┌──┬────┬───┬──────┬───────────┐
│編號│付款行庫│面額  │被害人或    │收受票據原因          │
│    │票    號│發票  │提示人      │                      │
│    │        │日    │            │                      │
├──┼────┼───┼──────┼───────────┤
│ 一 │華銀苓雅│156000│蔡李金盆（蔡│辛○○（原名庚○○）自│
│    │0000000 │元    │明在之妻）  │不詳姓名之人，因買賣蝦│
│    │        │870610│            │苗取得，再轉予蔡明在供│
│    │        │      │            │購買蝦苗貨款之用。    │
├──┼────┼───┼──────┼───────────┤
│ 二 │台銀苓雅│485000│永興實業廠股│於八十七年五月間，永興│
│    │0000000 │元    │份有限公司（│公司業務員丙○○收自冒│
│    │        │870610│丑○○）    │「黃世明」之人所交付之│
│    │        │      │            │貨款。                │
├──┼────┼───┼──────┼───────────┤
│ 三 │合庫苓雅│各1200│乙○○      │戊○○於八十七年間持之│
│    │0000000 │00元  │            │向乙○○扺充利息。    │
│    │0000000 │均8706│            │                      │
│    │0000000 │10    │            │                      │
├──┼────┼───┼──────┼───────────┤
│ 四 │合庫苓雅│600000│賴坤獅      │宋幸光（已死亡）持之抵│
│    │0000000 │元    │            │充馬道明之欠款，再由馬│
│    │        │870610│            │道明交付賴坤獅供為購車│
│    │        │      │     │款。                  │
├──┼────┼───┼──────┼───────────┤
│ 五 │華銀苓雅│87500 │林竹雄      │丁○○自述收至甲○○之│
│    │0000000 │元    │            │貨款，再轉交予林竹雄調│
│    │        │870612│            │借現金。              │
├──┼────┼───┼──────┼───────────┤
│ 六 │台銀苓雅│272000│永泉貿易司（│不詳                  │
│    │0000000 │元    │童顯盛）    │                      │
│    │        │870615│            │                      │
├──┼────┼───┼──────┼───────────┤
│ 七 │合庫苓雅│200000│陳正明（陳茂│寅○○因積欠許峻銘款項│
│    │0000000 │元    │林之子）    │，而交付本張支票予許峻│
│    │        │870615│            │銘，再由許峻銘持之清償│
│    │        │      │            │對陳茂林之欠款。      │
├──┼────┼───┼──────┼───────────┤
│ 八 │台銀苓雅│180940│黃立明      │巳○○自述收自綽號「老│
│    │0000000 │元    │            │徐」之人之工程款，再交│
│    │        │870615│            │付予黃立明供做購車款。│
├──┼────┼───┼──────┼───────────┤
│ 九 │華銀苓雅│200000│林寶山      │不詳                  │
│    │0000000 │元    │            │                      │
│    │        │870620│            │                      │
├──┼────┼───┼──────┼───────────┤
│ 十 │華銀苓雅│160000│蔡鴻揚      │不詳                  │
│    │0000000 │元    │            │                      │
│    │        │870620│            │                      │
├──┼────┼───┼──────┼───────────┤
│十一│一銀東高│187600│蔡善合      │丁○○於八十七年二月間│
│    │0000000 │元    │            │，持向蔡善合調借現金。│
│    │        │870621│            │                      │
├──┼────┼───┼──────┼───────────┤
│十二│華銀苓雅│180000│賴春美   │綽號「猛仔」之人持向賴│
│    │0000000 │元    │            │春美調借現金。        │
│    │        │870630│            │                      │
├──┼────┼───┼──────┼───────────┤
│十三│華銀苓雅│200000│辰○○      │由戊○○交予己○○，再│
│    │0000000 │元    │            │由己○○於八十七年四月│
│    │        │870630│            │間持向辰○○調借現金。│
├──┼────┼───┼──────┼───────────┤
│十四│華銀苓雅│100000│蘇明治      │癸○○自述係因卯○○向│
│    │0000000 │元    │            │其調現而取得（不可信，│
│    │        │870630│            │已如前述），其再持向蘇│
│    │        │      │            │明治調借現金。        │
├──┼────┼───┼──────┼───────────┤
│十五│華銀苓雅│150000│陳秀娟（借用│不詳                  │
│    │0000000 │元    │涂春綢帳戶提│                      │
│    │        │870706│示）        │                      │
├──┼────┼───┼──────┼───────────┤
│十六│台銀苓雅│235100│豐椿環境事業│不詳                  │
│    │0000000 │元    │有限公司    │                      │
│    │        │870710│            │                      │
├──┼────┼───┼──────┼───────────┤
│十七│台銀苓雅│310000│黃其財      │壬○○以看報紙之方式，│
│    │0000000 │元    │            │以電話與不詳姓名之男子│
│    │        │870720│            │聯絡後，以五千元購得，│
│    │        │      │            │該不詳姓名男子則請一中│
│    │        │      │            │年婦女，將該支票在左營│
│    │        │      │            │區某處交予壬○○；曾進│
│    │        │      │            │福再持之抵充前對周國偵│
│    │        │      │            │之欠款，周國偵再轉交予│
│    │        │      │            │黃其財。              │
├──┼────┼───┼──────┼───────────┤
│十八│華銀苓雅│260000│柯安民（借用│吳基國交付予柯安民供工│
│    │0000000 │元    │蔡富裕之帳戶│資用。                │
│    │        │870727│提示）      │                      │
└──┴────┴───┴──────┴───────────┘
附錄論罪科刑法條：
刑法第三百四十條：
以犯第三百三十九條之罪為常業者，處一年以上七年以下有期徒刑，得併科五萬元以
下罰金。
